【裁判字號】    97,簡,24
【裁判日期】    971021
【裁判案由】    債務人異議之訴
【裁判全文】
臺灣臺中地方法院民事判決  97年度簡字第24號
原      告  乙○○
                        樓之2.
            甲○○
共      同
訴訟代理人  熊賢祺律師
複代理人    薛任智律師
                      共同送達.
被      告  合作金庫資產管理股份有限公司
法定代理人  丙○○
訴訟代理人  丁○○
上列當事人間債務人異議之訴等事件，本院於民國97年10月7日
言詞辯論終結，判決如下：
    主      文
確認被告對於原告之債權於超過新台幣壹佰肆拾陸萬柒仟肆佰捌
拾柒元，及其中新台幣壹佰貳拾陸萬參仟柒佰伍拾元部分自民國
九十四年八月四日起至清償日止，按年息百分之九‧三二五計算
之利息，並按上開利率百分之二十計算之違約金不存在。
原告其餘之訴駁回。
訴訟費用新台幣貳仟貳佰壹拾元由原告連帶負擔。
    事實及理由
壹、程序方面：
一、按訴狀送達後，原告不得將原訴變更或追加他訴。但擴張或
    減縮應受判決事項之聲明者，不在此限，民事訴訟法第255
    條第1項第3款定有明文。原告原起訴聲明：(一)本院97年度執
    字第18339號強制執行程序，就執行名義即本院94年執三字
    第2484號債權憑證，於超過本金新台幣 (下同)290,517 元
    ，及自民國94年8月3日起至清償日止，其逾期6個月以內者
    ，按上開利率10%，超過6個月者，就超過部分按上開利率
    20%計算違約金，所為的強制執行程序不得執行。(二)確認本
    院民事執行處94年執三字第2484號債權憑證，於超過本金
    290,517元，及自94年8月3日起至清償日止，其逾期6個月以
    內者，按上開利率10%，超過6個月者，就超過部分按上開利
    率20%計算違約金之債權不存在。嗣於訴狀送達後，原告於
    97年8月25日具狀減縮聲明為：「(一)本院民事執行處97年度
    執字第18339號強制執行程序，於超過本金1,263,750元，及
    自94年8月4日起至清償日止，按上開利率20%計算之違約金
    ，所為之強制執行程序不得執行。(二)確認本院94年度執三字
    第2484號債權憑證，於超過本金1,263,750元，及自94年8月
    4日起至清償日止，其逾期6個月以內者，按上開利率10%，
    超過6個月者，就超過部分按上開利率20%計算違約金債權不
    存在」等語，核與上開規定相符，應予准許。
二、次按確認之訴非原告有即受確認判決之法律上利益者，不得
    提起。所謂即受確認判決之法律上利益，係指法律關係之存
    否不明確，原告主觀上認其在法律上之地位有不安之狀態存
    在，且此種不安之狀態，能以確認判決將之除去者而言，若
    縱經法院判決確認，亦不能除去其不安之狀態者，即難認有
    受確認判決之法律上利益（最高法院52年台上字第1240號判
    例參照）。查本件原告前開減縮後第二項聲明，係主張系爭
    債權憑證上所載就超過本金1,263,750元部分，以及分配表
    上列計之違約金203,736元債權不存在。則兩造間債權、債
    務關係數額即屬不明確，該不安定之法律上地位，得以確認
    判決加以除去，則本件原告有提起確認訴訟之訴之法律上利
    益。
三、另本件因原告上述聲明之減縮，以致其訴訟標的金額在50萬
    元以下，應適用簡易程序，爰依同一法院適用簡易程序審理
    事件事務分配辦法第4條規定，改分簡易事件，依簡易程序
    審理，併予敘明。
貳、實體方面：
一、原告起訴主張：被告於97年3月14日持本院94年執三字第248
    4號債權憑證（下稱系爭債權憑證），聲請對原告強制執行
    ，由本院民事執行處以97年度執字第18339號強制執行程序
    執行中。惟原告於前案執行程序（94年執三字第2484號）已
    清償被告1,545,379元，因雙方未就抵充之順序有特別約定
    ，但系爭債權憑證所載受償情形「僅已受償執行費用28,839
    元、本金240,878元，及自87年11月13日起至94年8月3日止
    計算之利息及違約金1,275,662元，合計1,545,379元」，竟
    將違約金儘先抵充，違反民法第323條前段之法定抵充順序
    ，其正確受償情形應記載為「僅已受償執行費用28,839元、
    本金444,614元，及自87年11月13日起至94年8月3日止計算
    之利息1,071,926元，合計1,545,379元」。被告未受清償本
    金應為1,263,750元（計算式：拍定價金1,545,379元－執行
    費28,839元－利息1,071,926元－本金1,708,364元＝-1,263
    ,750 元）。故本件未受償本金債權應為1,263,750元，就超
    過1,263,750元部分，原告自得拒絕給付，為此依強制執行
    法第14條規定，提起債務人異議之訴。且原告訴請確認系爭
    債權憑證上所載被告對原告之本金債權超過1,263,750元部
    分不存在，應有理由，爰聲明求為判決如前開減縮後之聲明
    。
二、被告聲明駁回原告之訴，並以：原告對於前案執行程序所製
    作之分配表未聲明異議或提起分配表異議之訴，能否提起本
    件訴訟再為爭執？且原告主張債務抵充之計算方式有誤等語
    資為抗辯。
三、法院之判斷：
  (一)按債務人提起債務人異議之訴，應於強制執行程序終結前為
    之，強制執行法第14條定有明文。本件原告聲明第一項請求
    判決「本院民事執行處97年度執字第18339號強制執行程序
    ，於超過本金1,263,750元，及自94年8月4日起至清償日止
    ，按上開利率20%計算之違約金，所為之強制執行程序不得
    執行」等語，乃原告依上開規定提起之債務人異議之訴，惟
    本院民事執行處97年度執字第18339號強制執行程序，業經
    被告聲請執行無效果而告終結，此見被告所持94年執三字第
    2484號債權憑證末業經本院執行處註記「本件經本院九十七
    年度執三字第18339號執行無效果」等語，另以97年5月1日
    以中院彥字97執三字第18339號函檢還被告原繳文件等情自
    明，從而原告於執行程序終結後，猶為前開聲明，請求判決
    「本院民事執行處97年度執字第18339號強制執行程所為之
    強制執行程序‧‧‧不得執行」，顯與前開規定不符，應予
    駁回。
  (二)原告提起確認訴訟部分（即聲明第二項部分）：
  (1)查被告債權之讓與人即合作金庫銀行股份有限公司於94年間
    持本院89年度執三字第3445號債權憑證（所載執行名義內容
    ：債務人（即原告）應連帶給付新台幣壹佰柒拾萬捌仟參佰
    陸拾肆元，及自民國八十七年十一月十三日起至清償日止，
    按年息百分之九‧三二五計算之利息及自民國八十七年十二
    月十四日起至清償日止，其逾期六個月以內者，按上開利率
    百分之十，超過六個月者，就超過部分按上開利率百分之二
    十計算違約金），對於原告乙○○所有之不動產聲請強制強
    制執行（本院民事執行處94年執三字第2484號），該不動產
    於94年7月27日以158萬元拍定，於同年8月23日將分配表函
    知相關債權人及債務人後，並無任何債權人或債務人對之聲
    明異議等情，業經本院調取該強制執行卷宗查明屬實，並為
    兩造所不爭執，雖被告質疑原告對該分配表未聲明異議或提
    起分配表異議之訴，得否提起本件訴訟再為爭執？惟因強制
    執行法並無規定債務人未於分配期日異議者，即生失權之效
    果，換言之，執行法院對於分配表之製作，僅具有形式之確
    定力，而無實質之確定力，故本件原告對於以下債務之抵充
    順序有所爭執，自仍得提起本件確認訴訟。
  (2)惟按債務人對於同一債權人負有原本及利息數宗債務，苟其
    給付不足清償全部債務時，除債權人與債務人有特別約定抵
    充順序外，依民法第323條前段規定，應先抵充費用，次充
    利息，再充原本。依兩造不爭之前開分配表觀之，其上記載
    拍賣所得價款1,580,000元，並不足以清償全部借款本息及
    違約金債務，揆之上開規定，其清償次序自應先充費用、利
    息，再次充原本。而因違約金與利息之性質不同，我民法並
    無違約金先於原本抵充債務之規定，被告亦自承雙方並無由
    債務人指定抵充順序之特別約定，是該分配表以抵充執行費
    後所餘價款先抵充利息後，次即抵充違約金，殊非有據，依
    法應於抵充利息後，如有所餘再以之次充原本，則依此核算
    結果（原告對於分配表所載利息起算日、利率以及違約金起
    算日、違約金計算標準等均不爭執），被告對於原告債權本
    金應僅餘1,263,750元（亦即拍賣金額1,580,000元，扣除執
    行費用及土地增值稅之餘額為1,516,540元，先抵充利息
    1,071,926元，餘444,614元再抵充本金。本金1,708,364－
    444,614＝1,263,750元），故該分配表所載之不足額1,516,
    540元，自屬有誤。然該分配表所載自87年12月14日起至94
    年8月3日止之違約金203,736元，雖不能優先抵充，但此係
    被告對於原告已發生之債權，原告計算方式未將之列計（見
    97 年8月25日減縮聲明狀），自有未合。準此以觀，本件被
    告對於原告之債權，當包括前述尚欠之本金1,263,750元及
    已發生之違約金203,736元，合計1,467,486元，暨其中本金
    1,263,750元部分，自94年8月4日起算之各該利息及違約金
    ，逾此範圍之債權即不存在。從而，原告訴請確認被告對於
    其等之債權，超過本金1,263,750元及已發生之違約金203,
    736元，暨其中本金1,263,750元部分，按年息9.325％計算
    之利息，及按上開利率20％計算之違約金不存在部分，為有
    理由，應予准許，逾此範圍之請求，於法無據，應予駁回。
四、訴訟費用（2,210元）負擔之依據：民事訴訟法第79條、第
    85條第2項。
中    華    民    國    97    年    10    月    21    日
                  民事第二庭  法  官  王邁揚
以上為正本係照原本作成。
如對本判決上訴，須於判決送達後20日內向本院提出上訴狀。
中    華    民    國    97    年    10    月    21    日
                              書記官


司法院資訊處製作；財團法人民間司法改革基金會備份。
